【裁判字號】    98,訴,1070
【裁判日期】    990106
【裁判案由】    確認所有權存在
【裁判全文】
臺灣士林地方法院民事判決              98年度訴字第1070號
原      告  戊○○
            丙○○
共      同  郭睖萱律師
訴訟代理人
被      告  財政部國有財產局
法定代理人  甲○○
訴訟代理人  乙○○
複代理人    丁○○
上列當事人間確認所有權存在事件，經臺北高等行政法院裁定移
送前來，本院於民國98年12月9 日言詞辯論終結，判決如下：
    主  文
確認坐落臺北市○○區○○段三小段三二○、三二一、三六九地
號土地所有權，其中應有部分三分之一為原告戊○○及陳榮章其
他全體繼承人所公同共有；又其中另應有部分三分之一為原告丙
○○及陳凸頭其他全體繼承人所公同共有。
被告應就前項(一)原告戊○○及陳榮章其他全體繼承人所公同共有
(二)原告丙○○及陳凸頭其他全體繼承人所公同共有土地合計應有
部分三分之二，於民國九十六年十二月二十九日經臺北市士林地
政事務所以「第一次登記」為登記原因之所有權登記，予以塗銷
。原告其餘之訴駁回。
訴訟費用由被告負擔。
    事實及理由
一、原告主張：緣日據時代七星郡士林庄溪洲底沙尾168 地番、
    168 之1 地番土地為訴外人陳春地、陳榮章、陳凸頭所共有
    ，於昭和7 年4 月12日因河川敷地而處分削除。嗣前開土地
    於民國91年9 月間經臺北市士林地政事務所（以下簡稱：士
    林地政事務所）公告浮覆，並編為臺北市○○區○○段320
    、369 、321 地號土地（以下分別稱：系爭320 、369 、32
    1 地號土地，並合稱：系爭土地）。其中系爭320 地號，及
    其所分割出之系爭369 地號土地，均屬浮覆前七星郡士林庄
    溪洲底沙尾168 地番土地；系爭321 地號土地則為浮覆前同
    地段168 之1 地番土地。陳春地、陳榮章、陳凸頭皆已相繼
    過世，是系爭土地應有部分3 分之1 ，原應由陳榮章繼承人
    即原告及如附表一所示之全體繼承人因繼承而公同共有；另
    應有部分3 分之1 ，則應由陳凸頭繼承人即原告丙○○及如
    附表二所示之全體繼承人因繼承而公同共有。惟系爭土地於
    96年12月29日辦理第一次所有權登記為國有，並以被告為管
    理機關。實則依土地法第12條第2 項及「關於水道浮覆地及
    道路溝渠廢置地所有權歸屬處理原則」第3 點規定，原告及
    其他全體共有人始為系爭土地之所有權人。經原告向被告請
    求回復登記，為被告所拒絕。為此，依土地法第12條第2 項
    、民法第767 條、第828 條準用第821 條規定，訴請確認原
    告及全體共有人對系爭土地之所有權存在，及排除妨害原告
    所權行使之登記。並聲明：(一)確認系爭土地應有部分3 分之
    1 為原告戊○○及如附表一之共有人所公同共有。(二)確認系
    爭土地應有部分3 分之1 為原告丙○○及如附表二之共有人
    所公同共有。(三)被告應將系爭不動產於96年12月29日經臺北
    市士林地政事務所以第一次登記為登記原因所為之所有權登
    記予以塗銷。
二、被告則以：系爭土地浮覆前因屬「社子島防潮堤加高工程」
    範圍外之權屬未定土地，經依行政院96年10月24日函示意旨
    ，位於社子島防潮堤加高工程範圍外之175 筆土地，應辦理
    國有登記，遂於96年12月29日辦理「第一次登記」為國有，
    並以被告為管理機關，是依民法第758 條、土地法第43條規
    定，於斯時已生登記之絕對效力。而原告主張依所有權歸屬
    處理原則第3 點規定回復土地所有權部分，應於水道區域線
    公告後洽地政主管機關辦理等語資為抗辯。並聲明：原告之
    訴駁回。
三、兩造不爭執事項：
  (一)系爭320 、369 地號在浮覆前地號為七星郡士林庄溪洲底溪
    沙尾168 地番，系爭321 地號浮覆前則為七星郡士林庄溪洲
    底溪沙尾168 之1 地番。系爭土地係經士林地政事務所於91
    年9 月19日至91年10月3 日期間辦理「臺北市士林區社子島
    地區○○○○○道浮覆地之土地標示及地籍圖」公告（本院
    卷一第20-23 頁），於96年12月29日辦理「第一次登記」為
    國有，並以被告為管理機關。
  (二)前述溪沙尾168 、168 之1 地番浮覆前所有權人為陳春地、
    陳榮章、陳凸頭，惟未登記應有部分。
  (三)原告戊○○為陳榮章（昭和4 年2 月5 日死亡）之繼承人之
    一，原告丙○○為陳凸頭（41年5 月17日死亡）之子陳添成
    （67年12月14日死亡）之繼承人之一。
  (四)原告曾就系爭土地向士林地政事務所請求辦理回復登記，經
    臺北市士林地政事務以98年6 月17日北市士地字第09831010
    400 號函回復：「仍請依規定向管理機關請求同意後，再向
    本所提出申請回復所有權登記」（行政法院卷第4 頁）。另
    曾向被告所屬臺灣北區辦事處陳情，經回復：「......台端
    申請返還該等土地乙節，於法無據，未便照辦。倘  台端認
    旨述土地登記事項有無效或撤銷之原因，請逕循司法途徑確
    認解決。」等語（本院卷一第32頁）。
四、兩造爭點（本院98年12月23日言詞辯論筆錄）：
  (一)本件原告單獨起訴，是否有當事人不適格情形？
  (二)系爭土地是否因地政機關已辦理登記而發生登記效力，依民
    法第758 條、土地法第43條，原告不得再爭執所有權歸屬？
五、茲就兩造上開爭點分述如下：
  (一)本件原告單獨起訴，是否有當事人不適格情形？
  1.按原告因法律關係之存否不明確，致其私法上地位有受侵害
    之危險，提起確認法律關係存在之訴者，如以否認其法律關
    係存在人之為被告，即不生被訴當事人適格之欠缺問題（最
    高法院40年臺上字第1827號判例意旨參照）。本件原告戊○
    ○、丙○○主張系爭土地應有部分各3 分之1 為其等分別與
    他共有人所公同共有，為被告所否認（如前揭三、(四)所載）
    ，依前揭判例意旨，原告對有爭執之被告提起本訴，當事人
    適格即無欠缺。被告以原告未與系爭土地其餘應有部分3 分
    之1 之共有人共同提起本訴，抗辯原告提起本訴有當事人不
    適格之情形，尚非可採。
  2.次按各共有人對於第三人，得就共有物之全部為本於所有權
    之請求。但回復共有物之請求，僅得為共有人全體之利益為
    之。民法第821 條定有明文。依98年1 月23日修正公布，同
    年7 月23日生效施行之同法第828 條第2 項規定，前開條文
    於公同共有準用之。是公同共有人，應得為全體之利益，為
    回復公同共有權利之請求。本件原告主張系爭土地應有部分
    各3 分之1 為其等與他共有人所公同共有，現登記為中華民
    國所有而妨害其所有權之行使，分別為全體公同共有人之利
    益，訴請塗銷以排除妨害，揆諸上開法條規定，自無不合。
  (二)系爭土地是否因地政機關已辦理登記而發生登記效力，依民
    法第758 條、土地法第43條，原告不得再爭執所有權歸屬？
  1.被告非得以民法第758條規定主張原告非所有權人：
  (1)按不動產物權，依法律行為而取得、設定、喪失及變更者，
    非經登記，不生效力。因繼承、強制執行、徵收、法院之判
    決或其他非因法律行為，於登記前已取得不動產物權者，應
    經登記，始得處分其物權。民法第758 條第1 項、第759 條
    分別定有明文。次按私有土地，因天然變遷成為湖澤或可通
    運之水道，其所有權視為消滅後，再行回復原狀時，經原所
    有權人證明為其原有者，仍回復其所有權，亦為土地法第12
    條第2 項所明定。是民法第758 條第1 項關於非經登記不生
    效力規定之適用，以「依法律行為」而生得、喪、變更者為
    限，民法第759 條規定因繼承而取得不動產物權者，土地法
    第12條第2 項規定土地滅失後回復原狀而回復所有權者，既
    非「依法律行為」而發生，自非以登記為取得不動產所有權
    之生效要件。
  (2)經查，系爭320 、369 地號土地於日據時代為七星郡士林庄
    溪洲底溪沙尾168 地番，系爭321 地號則為七星郡士林庄溪
    洲底溪沙尾168 之1 地番，於昭和7 年4 月12日因天然變遷
    成為水道而滅失，嗣已浮覆回復原狀並經士林地政事務所公
    告編為臺北市○○區○○段320 、369 、321 地號等事實，
    為兩造所不爭執已如前揭三、(一)所述，是依前揭土地法第12
    條第2 項規定，系爭土地即應回復為原所有人所有。因系爭
    土地原所有人陳榮章、陳凸頭業已死亡，原告及陳榮章、陳
    凸頭其他繼承人應分別繼承陳榮章、陳凸頭所遺系爭土地之
    所有權（民法第1148條第1 項規定參照）。
  (3)又按各共有人之應有部分不明者，推定其為均等。繼承人有
    數人時，在分割遺產前，各繼承人對於遺產全部為公同共有
    。民法第817 條第2 項、第1151條分別定有明文。經查，依
    原告所提兩造所不爭執之日據時代七星郡士林庄溪洲底溪沙
    尾168 地番、168 之1 地番土地登記謄本記載，陳春地、陳
    榮章、陳凸頭係於大正2 年9 月6 日同時因「買得」而共同
    取得土地所有權，復無其他事證足認其應有部分為何，依其
    前揭法條規定，自應推定陳春地、陳榮章、陳凸頭於上開16
    8 地番、168 之1 地番土地應有部分為均等即各3 分之1。
    是以，原告戊○○與陳榮章其他繼承人繼承自陳榮章之系爭
    土地權利範圍，即為公同共有系爭土地應有部分3 分之1 ；
    原告丙○○與陳凸頭其他繼承人繼承自陳凸頭之系爭土地權
    利範圍，亦為公同共有系爭土地應有部分3 分之1 。
  (4)如前所述，原告因系爭土地浮覆、繼承而取得不動產所有權
    應有部分各3 分之1 ，非屬依法律行為而取得之情形，應認
    其於土地浮覆、繼承事實發生時即取得所有權，尚不因其尚
    未登記而影響其為所有權人之地位，被告以其為系爭土地現
    登記所有權人，原告尚未登記為由，抗辯原告非所有權人，
    應不可採。
  2.被告非得以土地法第43條規定對原告主張土地登記之絕對效
    力：
  (1)按土地法第43條所謂登記有絕對效力，係為保護因信賴登記
    取得土地權利之第三人而設，故登記原因無效或得撤銷時，
    在第三人未取得土地權利前，真正權利人對於登記名義人自
    仍得主張之（最高法院40年臺上字第1892號判例意旨參照）
    。次按請求回復共流失浮覆地之所有權，應向登記為共有之
    各主管機關提出請求取得其同意，或循私權爭執途徑訴請普
    通法院解決，非地政登記機關所得逕將該項已登記為國、省
    、市、縣共有之登記塗銷，而回復為原所有權人之登記（最
    高行政法院75年度判字第799 號、76年度判字第1727號裁判
    意旨參照）。是以，縱浮覆地已登記為國有，所有權人仍得
    循私權爭執途徑加以確認，非謂浮覆土地一經登記為國有，
    原所有權人即不得再加爭執。
  (2)查系爭土地應有部分各3 分之1 ，應分別為原告戊○○、丙
    ○○及陳榮章、陳凸頭繼承人所有已如前述，而系爭土地係
    於96年12月29日辦理「第一次登記」，以「中華民國」為所
    有權人，因登記名義人並非真正之所有權人，故其登記原因
    應為無效。又系爭土地並無第三人因信賴土地登記而取得權
    利之情，依前揭判例意旨，真正權利人即原告自得對於登記
    名義人之管理機關即被告主張之，非得主張土地法第43條規
    定之登記絕對效力。再者，因被告爭執原告關於系爭土地所
    有權人之主張，依前揭說明，士林地政事務所已非得依原告
    片面之主張為回復登記，原告自僅得向有爭執之被告起訴確
    認、訴請塗銷。乃被告猶以原告應於水道區域線公告後洽地
    政主管機關辦理云云為辯，自非可採。
  (三)綜前所述，系爭土地應有部分3 分之1 為原告戊○○及陳榮
    章其他全體繼承人所公同共有；又其中另應有部分3 之1 為
    原告丙○○及陳凸頭其他全體繼承人所公同共有，並不因系
    爭土地已登記所有權人而影響其所有權人地位，洵堪認定。
六、又所有人對於妨害其所有權者，得請求除去之。民法第767
    條第1 項定有明文。原告戊○○、丙○○分別為系爭土地應
    有部分各3 分之1 之公同共有人之一，系爭土地登記為國有
    ，自已妨害原告及其他公同共有人於權利範圍內所有權之行
    使，是原告依前開規定，訴請被告應就(一)原告戊○○及陳榮
    章其他全體繼承人所公同共有；(二)原告丙○○及陳凸頭其他
    全體繼承人所公同共有土地合計應有部分3 分之2 ，於96年
    12月29日經士林地政事務所以「第一次登記」為登記原因之
    所有權登記，予以塗銷，自屬有據。至系爭土地逾應有部分
    3 分之2 仍登記為中華民國所有者，其是否仍屬中華民國所
    有，本非屬本件原告訴請裁判之訴訟標的，其登記亦未妨害
    原告所有權之行使，原告一併訴請塗銷，為無理由，應予駁
    回。
七、從而，原告本於前揭原因事實，訴請確認系爭土地所有權，
    其中應有部分3 分之1 為原告戊○○及陳榮章其他全體繼承
    人所公同共有，又其中另應有部分3 分之1 為原告丙○○及
    陳凸頭其他全體繼承人所公同共有；另依民法第767 條第1
    項中段妨害排除請求規定，訴請被告應就(一)原告戊○○及陳
    榮章其他全體繼承人所公同共有；(二)原告丙○○及陳凸頭其
    他全體繼承人所公同共有土地合計應有部分3 分之2 ，於96
    年12月29日經士林地政事務所以「第一次登記」為登記原因
    之所有權登記，予以塗銷，為有理由，應予准許。逾上開准
    許部分之請求，即為無理由，應予駁回。
八、本件事證已臻明確，其餘兩造主張、陳述暨所提之證據，經
    審酌均與本院前揭判斷不生影響，爰不一一詳予論述，附此
    敘明。
九、據上論結，原告之訴為一部有理由，一部無理由，依民事訴
    訟法第79條，判決如主文。
中    華    民    國    99    年    1     月    6     日
                  民事第一庭  法  官  王本源
以上正本證明與原本無異。
如對本判決上訴，應於判決送達後20日內向本院提出上訴狀。
中    華    民    國    99    年    1     月    13    日
                              書記官  陳淑女

司法院資訊處製作；財團法人民間司法改革基金會備份。
